【裁判字號】    99,上易,1593
【裁判日期】    991124
【裁判案由】    詐欺
【裁判全文】
臺灣高等法院刑事判決                99年度上易字第1593號
上  訴  人  臺灣臺北地方法院檢察署檢察官
被      告  陳雨婕
上列上訴人因被告詐欺案件，不服臺灣臺北地方法院99年度易字
第720號，中華民國99年6月17日第一審判決（起訴案號：臺灣臺
北地方法院檢察署99年度偵字第2173號、第2907號），提起上訴
，本院判決如下：
    主  文
原判決撤銷。
陳雨婕幫助意圖為自己不法之所有，以詐術使人將本人之物交付
，處有期徒刑參月，如易科罰金以新臺幣壹仟元折算壹日。
    事  實
一、陳雨婕依其其社會生活之通常經驗，可預見將金融機構之金
    融卡與密碼資料交付不認識之他人使用，可能成為幫助掩飾
    或隱匿不法集團收取詐欺被害人所匯款項之用，致使被害人
    及司法警察機關難以追查。竟仍不違背其本意，基於幫助詐
    欺取財犯意，於民國98年11月27日，將其母親陳江莉祝所有
    之萬泰商業新店分行帳號000000000000號帳戶（下稱本件帳
    戶）之金融卡及密碼，交付予真實姓名、年籍不詳之成年人
    使用。該成年人於取得本件帳戶之金融卡及密碼後，所屬詐
    欺集團之成年成員即意圖為自己不法之所有，基於詐欺取財
    犯意，於98年11月28日16時18分許，以電話向曹玲謊稱之前
    奇摩網路購物資料錯誤，須至自動櫃員機取消12期分期付款
    。又於同日18時7分許，以電話向龔詩晴謊稱網路購物之服
    務人員設定資料錯誤，將單筆消費誤登為分期付款，會造成
    每月扣款，需至自動櫃員機另行設定，致使曹玲、龔詩睛誤
    信為真而陷於錯誤，龔詩晴於同日18時36分、曹玲於同日19
    時4分許，分別依指示於自動櫃員機轉帳新臺幣（下同）6千
    9百84元、9千36元至本件帳戶內，旋遭提領一空，嗣龔詩晴
    、曹玲發覺有異，始知受騙。
二、案經龔詩睛、曹玲告訴及臺北市政府警察局文山第一分局、
    臺北縣政府警察局新店分局報請臺灣臺北地方法院檢察署檢
    察官偵查起訴。
    理  由
一、按被告以外之人於審判外之陳述，雖不符刑事訴訟法第159
    條之1至第159條之4之規定，而經當事人於審判程序同意作
    為證據，法院審酌該言詞陳述或書面陳述作成時之情況，認
    為適當者，亦得為證據；當事人、代理人或辯護人於法院調
    查證據時，知有刑事訴訟法第159條第1項不得為證據之情形
    ，而未於言詞辯論終結前聲明異議者，視為有前項之同意；
    刑事訴訟法第159條之1、第159條之5分別定有明文。
二、本件檢察官、被告陳雨婕對於本判決所引用之被告以外之人
    於審判外之陳述，於本院審理程序均表示沒意見（見本院99
    年10月27日審判程序筆錄第2 頁），迄言詞辯論終結前均未
    聲明異議，本院審酌上開證據作成之環境情況，無外力施壓
    干擾，亦無不當取證及證明力明顯過低之瑕疵，認以之作為
    證據應屬適當，揆諸前開規定，認前揭證據具有證據能力，
三、訊據被告於原審及本院審理時固坦承本件帳戶為其母親所開
    立，其於98年11月27日16時許，在臺北市火車站前之新光三
    越大樓前，將本件帳戶之金融卡（附密碼）交給自稱「陳經
    理」之人等情。惟矢口否認有幫助詐欺犯行，辯稱：我於98
    年11月27日14時許，看中國時報找工作，依工作F6版看到遊
    樂場徵人廣告，依報紙上電話去電詢問，對方要求提供帳號
    及金融卡，作為遊樂場匯款使用。當時不疑有他，約定當日
    15時，在臺北火車站前之新光三越大樓面試，後因自己有事
    耽擱，再以簡訊通知對方改為16時。於約定時間，在前址，
    以電話通知「陳經理」，「陳經理」以有事為由未到場，由
    另一同事到場面試。該同事到場之後，要求再打電話給「陳
    經理」。「陳經理」於電話中要求我將身分證影本、履歷表
    、金融卡交給該同事，並再要求我到旁邊聽電話，並問金融
    卡密碼。我雖然之前曾被詐騙集團騙過，擔心受騙，但「陳
    經理」則告以只是測試銀行信用好不好，有無欠銀行錢，怕
    遊樂場把錢存入後被銀行扣款。我當時因急需工作就答應，
    「陳經理」表示隔日下午會打電話通知測試結果與上班地點
    。隔日下午4時左右，「陳經理」回電表示信用沒問題，但
    因有消息會擴大臨檢，再以電話確認當天晚上不用上班，但
    表示會補半薪即1千元。我隔日一直等不到通知電話，打過
    去對方是關機。於11月30日再撥，回應的不是「陳經理」，
    但表示會請「陳經理」回電。因一直等不到回電，直到12月
    1日才知道本件帳戶已被列為警示帳戶，我無幫助詐欺犯意
    云云。
二、經查：
（一）本件帳戶係被告母親陳江莉祝所有而為被告使用，為被告
      所自承，並有本件帳戶申請人資料、存摺對帳單影本等在
      卷可佐（見臺灣臺北地方法院99年度偵字第2907號偵查卷
      第18至20頁）。而被害人曹玲係於98年11月28日16時18分
      許，接獲詐欺集團成員電話，向其謊稱之前奇摩網路購物
      資料錯誤，須至自動櫃員機取消12期分期付款；被害人龔
      詩晴係於同年月日18時7分許，接獲詐欺集團成員電話，
      向其謊稱網路購物之服務人員設定資料錯誤，將單筆消費
      誤登為分期付款，會造成每月扣款，需至自動櫃員機另行
      設定，致使曹玲、龔詩睛誤信為真而陷於錯誤，龔詩晴於
      同日18時36分、曹玲於同日19時4分許，分別依指示於自
      動櫃員機轉帳6千9百84元、9千36元至本件帳戶內，旋遭
      提領一空等事實，經曹玲、龔詩晴於警詢時指證明確（見
      同上偵查卷第9至10、11至13頁），復有其等所提出之中
      國信託商業銀行銀行提款機轉帳交易明細影本、郵局自動
      櫃員機跨行轉帳交易明細等附卷足稽（見同上偵查卷第14
      、16頁）。堪認被告所提供之本件帳戶金融卡與密碼，確
      實被詐欺集團使用充為向被害人實施詐欺取得贓款所用之
      工具無誤。
（二）按銀行金融卡及密碼資料攸關個人財產權益，其私密性與
      專有性甚高，除非本人或與本人親密關係者，難認有何理
      由可自由流通使用，一般人均有妥為保管及防止他人任意
      使用之認識，且個人銀行帳戶及金融卡如任由他人使用，
      而未加以闡明正常用途，極易被利用為與財產犯罪有關之
      犯罪工具，此為一般人依通常生活認知所易於體察之常識
      ，而有犯罪意圖者，非有正當理由，竟徵求他人提供帳戶
      ，客觀上可預見其目的，係供為某筆資金之存入後再行領
      出之用，且該筆資金之存入及提領過程係有意隱瞞其流程
      及行為人身分曝光之用意，一般人本於一般認知能力均易
      於瞭解。從而，除非與本人具有特別信賴關係或其他特殊
      原因，難認有何流通使用金融卡及密碼資料之可能。縱使
      特殊情況偶有交付他人使用之必要，亦必然深入瞭解用途
      及合理性後，再行提供以使用，方符常情。而一般犯罪集
      團常以向不特定人收購或租用銀行帳戶存摺或金融卡之方
      法而從事如同本案之詐欺犯罪模式，報章、雜誌、電視亦
      常有報導。被告之前曾因提供其所有之第一商業銀行延吉
      分行帳戶、木柵區農會帳戶、中華郵政股份有限公司木柵
      郵局帳戶給詐騙集團成員使用，於被害人匯入款項後，由
      被告負責提款，而與詐欺集團成員共同實行詐欺取財犯罪
      ，經臺灣臺北地方法院以97年8月29日97年度簡字第3337
      號判決判處被告有期徒刑7月，緩刑3年確定在案，此有本
      院被告全國前案紀錄表及上開判決正本在卷可憑（見原審
      卷第87至以下）。被告於行為時為38歲，具有高職學歷（
      見原審卷第55頁），為有社會經驗與相當智識之人。被告
      既曾以上述手法參與詐欺集團犯罪詐欺他人，其對於金融
      卡之操作與使用功能及詐欺集團收取他人金融卡與密碼資
      料，用以實施詐欺犯罪收取匯款之慣用犯罪模式，當知之
      甚明。被告所謂應徵面試公司如欲了解被告信用狀況，理
      應要求被告提出信用及財力證明，而非藉由被告所提供之
      本件金融卡進行測試。再者，如真需測試本件帳戶可否正
      常使用，僅需被告陪同就近至任何一家金融機構之自動櫃
      員機操作，即可得知，被告實無須交付本件帳戶之金融卡
      及密碼予他人使用。此外，工作薪資一旦匯入被告所提供
      之薪資轉帳帳戶，僱用人之薪資給付義務即告履行，縱然
      被告另積欠銀行款項，而為銀行以強制執行方式扣款清償
      ，亦不影響僱用人之薪資給付義務履行，正常之應徵面試
      公司實無以查詢信用為由而要求被告提供金融卡及密碼之
      必要。被告對其交付本件帳戶金融卡及密碼之行為所作之
      解釋，悖於常理及一般社會生活通念，其空言辯稱遭詐騙
      集團以須查詢信用為由成功騙取金融卡及密碼，實屬無據
      。
（三）而依被告所述交付金融卡及密碼之情節，其係於98年11月
      27日在報紙上見有應徵工作廣告，廣告上所載電話為0000
      000000號，其去電聯絡後，隨即在臺北新光三越大樓前將
      陳江莉祝萬泰商業銀行帳戶金融卡及密碼交予對方。經調
      閱被告使用之0000000000號行動電話門號自98年11月27日
      起，雖有與0000000000號門號通話之紀錄（見原審卷第18
      至19頁），然通話紀錄僅能證明被告曾與該門號使用者聯
      絡，至於通話內容為何則無從得知，究係詢問工作內容或
      詢問帳戶出賣之價格等均未可知，若被告係與詐騙集團聯
      絡出賣、出借帳戶事宜，同樣亦會留有通聯紀錄，故不能
      僅因曾有通話紀錄即斷定被告係因撥打電話求職被騙。本
      件被告縱使曾撥打其所述求職廣告所留電話，然無證據證
      明被告係因應徵工作之目的而交付金融卡及密碼資料，單
      依通聯紀錄，無從為被告有利之認定，併予敘明。
（四）據上，被告將其本件帳戶之金融卡及密碼資料交付予與其
      身分上不具密切關係之人，顯然對於該帳戶及金融卡與密
      碼資料將作為詐欺取財犯罪之不法使用，有所認知，被告
      容任其結果發生，其有幫助他人犯詐欺取財罪之不確定犯
      罪故意甚明。
三、綜上所析，被告所辯各節，均無可採，被告有幫助意圖為自
    己不法之所有，以詐術使人將本人之物交付之犯行，洵堪認
    定，應依法論罪科刑。
四、按刑法上之幫助犯，係對於犯罪與正犯有共同之認識，而以
    幫助之意思，對於正犯資以助力，而未參與實施犯罪之行為
    者而言，有最高法院49年度臺上字第77號判例意旨足參。故
    而，如未參與實施犯罪構成要件之行為，而係出於幫助之意
    思提供助力，即屬幫助犯，而非共同正犯。查被告基於幫助
    詐欺取財之犯意，將本件帳戶之金融卡及密碼資料，交付予
    真實姓名、年籍不詳之成年人，該成年人所屬詐欺集團之成
    年成員即利用被告之幫助，意圖為自己不法之所有，而基於
    詐欺取財之犯意，施用詐術致使曹玲、龔詩晴陷於錯誤，因
    而分別轉帳匯款至本件帳戶而遭提領一空，因被告所為係參
    與詐欺罪構成要件以外之行為，在無證據證明被告係以正犯
    而非以幫助犯之犯意參與犯罪之情形下，應認其所為係幫助
    犯，而非正犯。核被告所為，係犯刑法第30條第1項、刑法
    第339條第1項之幫助詐欺取財罪，被告以一交付金融卡與密
    碼資料之幫助行為，而使詐欺集團成員得以詐騙曹玲、龔詩
    晴2人，侵害其等財產法益，應依想像競合犯規定，以犯一
    幫助詐欺取財罪處斷。
五、原審對於被告犯罪事證未詳予勾稽，以被告因見報紙徵人廣
    告，而遭誆騙陷於錯誤交付前開帳戶資料，其於交付前開帳
    戶資料時，難認其已預見可能幫助對方從事詐欺取財之用，
    或主觀上有何容任其作為犯罪工具使用之意，欠缺幫助詐欺
    取財之犯意為由，誤為被告無罪之判決。檢察官提起上訴，
    指摘原判決未當，為有理由，爰由本院撤銷改判。
六、被告為詐欺取財犯罪之幫助犯，依刑法第30條第2項減輕其
    刑。爰審酌被告轉交他人金融帳戶金融卡與密碼資料供詐欺
    正犯詐騙他人財物，危害社會正常交易安全，增加被害人尋
    求救濟之困難，並使犯罪之追查趨於複雜，並斟酌本件被害
    人遭詐騙金額，及被告犯後態度、智識程度等一切情狀，量
    處有期徒刑3月，並依刑法第41條第1項規定，諭知易科罰金
    之折算標準，以資懲戒。
據上論斷，應依刑事訴訟法第369條第1項前段、第364條、第299
條第1項前段，刑法第30條、第55條、第339條第1項、第41條第
1項，刑法施行法第1條之1第1項、第2項前段，判決如主文。
本案經檢察官侯寬仁到庭執行職務。
中    華    民    國    99    年    11    月    24    日
                 刑事第二十四庭  審判長法  官  李錦樑
                                       法  官  朱瑞娟
                                       法  官  陳恆寬
以上正本證明與原本無異。
不得上訴。
                                       書記官  黃家麟
中    華    民    國    99    年    11    月    26    日
附錄本案論罪科刑法條全文：
刑法第339條
意圖為自己或第三人不法之所有，以詐術使人將本人或第三人之
物交付者，處5年以下有期徒刑、拘役或科或併科1千元以下罰金
。
以前項方法得財產上不法之利益或使第三人得之者，亦同。
前二項之未遂犯罰之。

司法院資訊處製作；財團法人民間司法改革基金會備份。
